臺灣臺北地方法院民事判決　　　　　　 93年度重訴字第481號
原　　　告　戊○○
訴訟代理人　陳傳中律師
複 代理 人　高瑩律師
　　　　　　羅子武律師
　　　　　　丁○○
　　　　　　乙○○
被　　　告　元利建設企業股份有限公司
法定代理人　丙○○
訴訟代理人　江東原律師
　　　　　　趙文銘律師
　　　　　　賴安國律師
當事人間請求給付補償金等事件，經本院於中華民國九十四年四
月二十二日言詞辯論終結，判決如下：
    主      文
原告之訴及其假執行之聲請均駁回。
訴訟費用由原告負擔。
    事實及理由
甲、程序方面：
    按請求之基礎事實同一者，縱於訴狀送達後，原告仍得將原
    訴變更或追加他訴，無須得被告同意，此觀民事訴訟法第二
    百五十五條第一項第二款規定自明。所謂請求之基礎事實同
    一，係指變更或追加之訴與原訴之主要爭點有其共同性，各
    請求利益之主張在社會生活上可認為同一或關連，而就原請
    求之訴訟及證據資料，於審理繼續進行在相當程度範圍內具
    有同一性或一體性，得期待於後請求之審理予以利用，俾先
    後兩請求在同一程序得加以解決，避免重複審理，進而為統
    一解決紛爭者，即屬之。原告起訴時原本於協議書之約定，
    請求被告丙○○給付補償金；嗣於本院民國 93年7月27日第
    一次言詞辯論期日為訴之變更，主張與原告簽訂協議書之人
    為被告元利建設企業股份有限公司等語，被告對此訴之變更
    雖表示不同意。但查，原告前後主張之基礎事實同一，均係
    以卷附之協議書（見本院卷第43頁）中所約定之房屋補償金
    請求權為其基礎，此在社會生活上可認為相關連，且就原請
    求之訴訟及證據資料，於審理繼續進行在相當程度範圍內具
    一體性，依前揭條文規定，應准許其為訴之變更。
乙、得心證之理由：
一、原告主張：其原有門牌號碼台北市○○○路○段67號6弄7號
    之房屋，係坐落於臺灣省所有之台北市○○區○○段一小段
    726 號土地上（下稱系爭土地），並交由前臺灣省政府秘書
    處管理，嗣經臺灣省秘書處以土地管理人身分，提起拆屋還
    地訴訟，於83年3月1日獲勝訴判決確定。又被告為透過投標
    程序儘速取得系爭土地所有權，乃於 83年5月27日與四維新
    村之住戶代表即訴外人詹慶凱簽署協議書（下稱系爭協議書
    ），約定四維新村之住戶委由訴外人己○○律師代為申請購
    買所占用之土地，待正式奉准後，交由被告建築使用，而被
    告則應以每一平方公尺按簽約當日之公告現值三分之一計算
    ，給付房屋補償金，亦即，原告及四維新村住戶共同委任己○○律師與被告洽商合作投資事宜，相約由原告出具名義申
    購系爭土地，由被告籌措資金、給付補償金。惟簽約後被告
    即於 90年6月16日先與各房屋所有權人分別契定合建契約，
    並逕持協議書及各合建契約，改以訴外人蔡建和名義，於90
    年 7月16日向臺灣省政府申購系爭土地，併辦竣土地所有權
    移轉登記。詎被告竟片面毀約，拒不依協議書約定給付房屋
    補償金，並迫使各房屋所有權人簽下同意書，接受極低補償
    金後同意立即搬遷，惟原告拒不簽署該同意書，自仍得依系
    爭協議書之約定，請求被告給付房屋補償金，原告所占有土
    地面積為 287平方公尺，每平方公尺應補償新台幣（下同）
    157,872元，扣除原告已收取之3,500,000元後，尚得請求被
    告給付補償金10,187,502元。為此爰依系爭協議書之法律關
    係，起訴請求被告給付補償金等語。並聲明：
  (一)被告應給付原告10,187,502元，及自起訴狀繕本送達翌日起
    至清償日止，按年息5﹪計算之利息。
  (二)願供擔保以代釋明，請准宣告假執行。
二、被告則以：被告之法定代理人丙○○從未以被告名義簽署系
    爭協議書，該協議書顯非真正，兩造間並未簽訂系爭協議書
    。縱認系爭協議書為真正，亦無從自其內容即得證明己○○
    律師係受含原告在內之四維新村住戶委託，而與被告簽訂協
    議書，何況原告並非系爭協議書所載當事人。再者，系爭協
    議書第一條所載己○○律師承甲方詹慶凱授權代為申請購買
    詹慶凱在四維新村佔用土地，「於正式奉准後由己○○律師
    督促合作建商按授權書規定時限負給甲方詹慶凱房屋補償金
    」之付款停止條件亦未成就，而系爭土地嗣後係由蔡建和向
    國有財產局標得，四維新村住戶並未依協議書所載購得系爭
    土地，故該付款停止條件並不可能成就，原告無從據以請求
    被告給付房屋補償金等語，資為抗辯。並聲明：原告之訴及
    假執行之聲請均駁回，如受不利判決願供擔保，請准宣告免
    為假執行。
三、兩造不爭執之事實：
    原告主張其所有之原有門牌號碼台北市○○○路○段 67號6
    弄 7號之房屋，係坐落於臺灣省所有之系爭土地上，嗣後土
    地管理人臺灣省政府秘書處乃對包括原告在內之土地占有人
    提起拆屋還地訴訟，於83年3月1日獲勝訴判決確定之事實，
    有民事判決書及判決確定證明書在卷可稽（見本院卷第148-
    164頁），且為被告所不爭執，自堪信為真實。
四、原告主張原告及四維新村住戶曾共同委任己○○律師與被告
    洽商合作投資事宜，相約由原告出具名義申購系爭土地，由
    被告籌措資金、給付補償金，兩造並於 83年5月27日簽訂協
    議書，被告自應依約給付補償金等語。但為被告所否認，並
    以前開情詞置辯。現就兩造爭執之重點分述如下：
  (一)兩造是否曾於 83年5月27日簽訂系爭協議書，而為協議書之
    當事人？
  1.原告雖提出記載協議書當事人甲、乙方為訴外人詹慶凱、己○○律師之協議書，以證明其為協議書所載當事人，得請求
    協議書上所載合作建商即被告給付房屋補償金一節為真實，
    但此則為被告所否認。
  (1)經查，觀諸原告所提出系爭協議書（見本院卷第43頁），其
    上所載立協議書人並未包括原告在內。
  (2)雖原告另主張：「原告也有簽立與原證三相同的協議書，但
    是那一份協議書已經不見了所以提出詹慶凱名義的協議書當
    作證據。」等語（見本院 93年11月2日言詞辯論筆錄，卷第
    79頁），並聲請訊問證人己○○律師、甲○○以為證明。首
    先，證人甲○○雖證述表示原告有簽署與卷附協議書內容相
    同之文件，但綜觀證人己○○律師即立協議書人之乙方，於
    本院94年1月25日言詞辯論期日所證稱：「...，包括原告在
    內的四維新村住戶有委託我去找建商，假設這塊地要標售而
    建商要得標同意給住戶補償費，住戶之內有沒有包括原告我
    要在再看委託書確認，當初是丙○○與我談的，當初有跟每
    一個住戶簽立一份書面，另外再和被告或丙○○簽一份書面
    契約，詳細的當事人跟契約內容我還要再核對資料才能確認
    。」、「原告訴訟代理人問：提示協議授權書（本院卷第92
    頁），是否為剛才所提另一份授權書？」、「是的，應該是
    這份。我不記得原告有無簽這樣的授權書，但是印象中應該
    都有簽了。」等語（以上詳見本院卷第95、96頁），證人己○○律師對於原告究竟有無簽署與詹慶凱相同內容之協議書
    ，並無法明確為肯定之表示，起初則表示對於原告有無簽署
    協議書須再核對資料確認，嗣後則表示不記得，而僅以其尚
    存之記憶表示「印象中應該都有簽了」之詞，自尚難以證人
    己○○律師所憑之不清楚記憶，即遽認原告確實有簽署協議
    書之事實為真正。何況，若依證人己○○律師所述，有簽署
    協議書之住戶均會留存書面文件，則何以原告迄今均未能提
    出其親自簽署之協議書以為證明。
  2.原告另主張在系爭土地得標者蔡建和向財政部國有財產局標
    買土地、向合作金庫銀行申請貸款等過程，相關卷證中存有
    兩造間房屋補償金約定之協議書等書證，而聲請本院向財政
    部國有財產局、合作金庫銀行調閱文書（見本院卷第 74頁）
    。但經本院依其聲請向合作金庫銀行、財政部國有財產局查
    詢後，其等均函覆本院表示無此協議書資料等情綦詳（見本
    院卷第169、172頁）。
  3.其次，被告抗辯系爭協議書上記載之合作建商名稱為「元利
    建設股份有限公司」，此並非被告之正確名稱，被告並非協
    議書當事人等語。就此原告則陳稱：被告原名稱為「昌鼎建
    業股份有限公司」，與卷附協議書之合作建商「元利建設股
    份有限公司」似非同一公司，但依證人甲○○、己○○律師
    所言，仍得證明被告為協議書上之合作建商無誤等語。
  (1)卷查，被告公司統一編號為00000000，有公司變更登記表附
    卷可查（見本院卷第45頁）。原名稱為「昌鼎建設股份有限
    公司」，嗣於 88年6月24日申請更名為「元利建設企業股份
    有限公司」獲准，此業經本院向經濟部調閱被告公司登記卷
    宗查明甚詳。
  (2)而在系爭協議書簽訂之 83年5月27日當時，雖有名稱為「元
    利建設企業股份有限公司」（公司統一編號為00000000）之
    公司存在，但該公司已於88年4月7日經股東會決議解散，並
    於同年 4月15日經經濟部准予解散登記在案，亦有該公司登
    記案卷可佐。
  (3)然而，協議書所載合作建商名稱既與被告83年間公司名稱、
    及前述「元利建設企業股份有限公司」（公司統一編號為00
    000000）之公司名稱均不相同，自難認屬於同一公司，據此
    亦無從證明與原告簽訂協議書之人為被告。
  (4)次查，證人己○○律師、甲○○均證述當時四維新村住戶係
    委由其二人與建商洽談補償金事宜，其等所洽談之對象為「
    丙○○」等情（詳見本院 94年1月25日言詞辯論筆錄），則
    丙○○是否係以被告之名義與原告或其他四維新村住戶締結
    協議書一事，證人己○○律師、甲○○均未能予以證明。
  4.依民事訴訟法第二百七十七條前段規定，民事訴訟如係由原
    告主張權利者，應先由原告負舉證之責，若原告先不能舉證
    ，以證實自己主張之事實為真實，則被告就其抗辯事實即令
    不能舉證，或其所舉證據尚有疵累，亦應駁回原告之請求。
    茲原告既不能提出以其名義所簽訂之協議書以為證明，而其
    所聲請訊問之證人均不能證明兩造間有簽訂協議書之情事，
    自難使本院產生兩造間確有成立系爭協議書法律關係之事實
    存在之心證。原告主張兩造間有達成系爭協議書之約定，洵
    屬無據。
  (二)被告依據系爭協議書第一條約定，是否負有給付原告補償金
    之義務：
  1.縱認兩造間訂有系爭協議書之契約，原告為系爭協議書所載
    立協議書人甲方，但被告則抗辯協議書所載付款條件並未成
    就等語。
  2.依協議書第一條約定：「乙方（即己○○律師）承甲方授權
    代為申請購買甲方在四維新村佔用土地，於正式奉准後，由
    乙方督促合作建商（即被告）按授權書規定時限，付給甲方
    房屋補償費... 」，被告給付原告房屋補償金之前提須為：
    (1)原告有以其名義購得系爭土地（其所有房屋佔用部分），
    (2)己○○督促被告依授權書規定時限給付補償金。自此觀之
    ，被告須俟原告以其名義購得系爭土地所有權，再依授權書
    約定期限給付補償金。
  3.據查，原告已自陳協議書簽訂之源由係欲相約由原告出具名
    義申購系爭土地無訛（見本院卷第71頁）。惟查，證人己○○律師已明確證稱：「（被告訴訟代理人問：協議書上第一
    條他的意義為何？是誰要去買？）當初有希望用四維新村現
    償費，由元利公司負擔，但是因為行政院的規定超過壹佰平
    方公尺的土地禁止占有人購買，所以才沒有辦法以住戶的名
    義去購買，... 」等語（見本院卷第97、98頁），足見，原
    告實際上並未以其名義申購取得系爭土地所有權。
  4.次查，系爭土地最終係由蔡建和於 90年5月24日向財政部國
    有財產局購得，乃兩造所不爭執者（見本院卷第36、67頁）
    ，復有財政部國有財產局臺灣北區辦事處94年3月2日函在卷
    足稽（見本院卷第169頁）。
  5.再者，原告已明白陳稱：「協議書第一條所記載的授權書實
    際上並沒有製作，只有四維新村全體住戶、己○○律師、甲○○之間的口頭約定」等語（見本院 93年10月5日言詞辯論
    筆錄），此外，原告復未能提出其他證據以證明系爭協議書
    第一條所載「授權書規定時限」之內容為何、被告給付補償
    金期限是否已屆至等情，故與系爭協議書第一條約定要件有
    間。
  6.綜前所述，系爭土地既係由蔡建和以其名義標得，並非由原
    告以其名義購得，且系爭協議書第一條所指授權書記載內容
    為何，均未見原告舉證以實其說，原告之主張自與系爭協議
    書第一條約定要件不符，被告並不負有給付補償金之義務。
    原告請求被告給付房屋補償金，顯屬無據，而無理由。
五、綜上所述，系爭協議書契約當事人並非兩造，縱使為兩造，
    但原告尚無從舉證證明其依協議書第一條約定得請求被告給
    付補償金之要件皆已充分具備。從而，原告本於系爭協議書
    契約之法律關係，請求被告給付10,187,502元，及自起訴狀
    繕本送達翌日即93年9月4日（見本院卷第58頁）起至清償日
    止，按年息 5﹪計算之利息，為無理由，應予駁回。其訴既
    經駁回，則假執行之聲請亦失所附麗，應併予駁回。
六、本件為判決之基礎已臻明確，兩造其餘之陳述及所提其他證
    據，經本院斟酌後，認為均於判決之結果無影響，亦與本案
    之爭點無涉，自無庸逐一論述，併此敘明。
丙、結論：原告之訴為無理由，並依民事訴訟法第七十八條，判
    決如主文。
中　　華　　民　　國　　94　　年　　5 　　月　　6 　　日
                  民事第三庭  法  官  賴錦華
正本係照原本作成
如對本判決上訴，須於判決送達後廿日內向本院提出上訴狀
中　　華　　民　　國　　94　　年　　5 　　月　　6 　　日
                              書記官  林桂玉
